最高法院刑事判決　　　　　　九十六年度台上字第七六五八號
上　訴　人　甲○○
選任辯護人　萬維堯律師
上列上訴人因公共危險案件，不服台灣高等法院高雄分院中華民
國九十六年五月十五日第二審更審判決（九十六年度上更(一)字第
九二號，起訴案號：台灣屏東地方法院檢察署九十一年度偵字第
四九五六號），提起上訴，本院判決如下：
    主  文
原判決撤銷，發回台灣高等法院高雄分院。
    理  由
本件原判決認定：緣林宏融（經原審法院判刑確定）於民國九十
一年八月三日凌晨一時許，與友人郭坤龍（經原審法院判決無罪
確定）在高雄市某夜市內，共同飲酒取樂，席間因郭坤龍提及向
雙方共同友人即綽號「朝明」之人索債時，「朝明」不惟拒絕返
還，甚且惡言相向，林宏融聞言，頓時對「朝明」心生惡感，急
欲予以教訓報復，乃先向不知情之郭坤龍借用其所有之車牌號碼
N8－7006號自用小客車，駛至同市內某加油站，以新台幣約三百
元之價格購得以二十公升塑膠桶盛裝之汽油約半桶後，再至高雄
市○○區○○路九七七號四樓上訴人甲○○住處，將上情告知上
訴人，林宏融與上訴人遂共同基於放火燒燬現供人使用建築物之
犯意聯絡，由上訴人駕駛上開車輛附載林宏融於當日凌晨三時許
，駛至屏東縣新園鄉○○村○○路一二０號「朝明」所經營之「
天才書局」（晚間無人居住）前，抵達後將車停於該書局鐵捲門
前方近道路中心線處，由上訴人把風接應，林宏融則提汽油桶下
車至該書局鐵捲門前，將汽油潑灑於該門前斜坡（部分汽油沿地
勢往下漫流至路面）、路面上後，以打火機燃燒布塊，藉此引火
點燃汽油，因瞬間火勢猛烈，誘燃林宏融身上所沾染之油氣，致
林宏融頭部、四肢著火，上訴人在車上見狀，不及注意車輛手煞
車尚未拉緊，隨即下車以衣物猛拍林宏融，試圖撲滅林宏融身上
之火勢，林宏融受火紋身，痛苦不堪、肌肉痙攣，身體無意識的
四處晃動，致其身上之火勢又引燃前述車內之油氣，使該車亦陷
於火海中，嗣因該車手煞車未予拉緊，致該車又帶著火勢往前滑
行撞及該書局對向北側約四十公尺（即同路段一八七號），由林
清坤所經營之「盈發車業行」門前鐵柱後始停止，火勢復波及燒
燬該車行之廣告招牌一面及機車一輛，嗣因屏東縣消防局新園分
隊據報及時趕至，方將火勢撲滅，並扣獲林宏融所有供犯罪所用
之汽油桶一桶、打火機一只、布塊一塊及預備供犯罪所用之塑膠
瓶一瓶。林宏融幸經上訴人及時攔車送醫倖免於難。上訴人則於
同日下午四時許，為警在屏東安泰醫院內查獲等情，因而撤銷第
一審關於上訴人部分之判決，改判論處上訴人共同放火燒燬現供
人使用之建築物未遂罪刑，固非無見。
惟查：(一)、審理事實之法院，對於依法應行調查之證據，應詳為
調查，綜合調查所得之證據資料，本於經驗法則及論理法則定其
取捨，並將取捨證據及得心證之理由於判決內詳為說明；如事實
尚非明確，基於公平正義之維護或對被告之利益有重大關係事項
，而有應調查之證據未予調查，遽予判決者，即有應於審判期日
調查之證據而未予調查之違法。原判決事實認定上訴人與林宏融
至現場後，由上訴人把風接應，「林宏融則提汽油桶下車至該書
局鐵捲門前，將汽油潑灑於該門前斜坡（部分汽油沿地勢往下漫
流至路面）、路面上後，以打火機燃燒布塊，藉此引火點燃汽油
……」，據以論斷上訴人有共同放火燒燬現供人使用之建築物即
「天才書局」未遂之故意。然原判決事實已記載林宏融係將汽油
潑灑於書局門前「斜坡」、「路面」，即卷附火災原因調查報告
書亦記載「四、火災原因之研判：（一）起火戶研判：１、火災
第一現場是……（天才書局）鐵捲門前的道路上，因該戶地基比
路面高，汽油未流入戶內，僅在路面燃燒。」（檢察官發回補足
檢查卷，該報告第一頁），而依卷附現場照片（火災原因調查報
告書第二八、二九、三八頁，照片一、二、三、十九、二十），
本件燃燒地點（即焦黑處）似在書局門前斜坡下緣與路面接壤處
，與鐵捲門尚有距離。如果無誤，因書局門前為斜坡，在其上潑
灑汽油，衡情是否當沿地勢往下，即屋外流動，不會流入屋內？
上訴人與林宏融果有燃燒該書局建築物之故意，何以並未直接將
汽油潑灑於書局鐵捲門上或利用鐵捲門縫隙予以潑入，或潑灑在
左鄰建築物上，以利延燒，而竟潑灑於「斜坡」、「路面」？究
本件林宏融原潑灑汽油之地點為何？有無在鐵捲門上？抑在其他
地點？該鐵捲門、斜坡地面或鄰近建築物有無潑灑汽油或燃燒痕
跡？倘上開書局門前斜坡下緣與路面接壤處即為林宏融潑灑汽油
處，既與鐵捲門尚有距離，如何延燒並使該建築物燒燬？事實如
何？因與上訴人有無縱火燒燬現供人使用之建築物之犯意攸關，
屬對被告之利益有重大關係事項，均待調查釐清，原審未予詳查
勾稽，遽為上開論斷，難謂適法。(二)、有罪判決書之事實一欄，
為判斷其適用法令當否之準據，法院應將依職權認定與論罪科刑
有關之事實，翔實記載，然後於理由內逐一說明其憑以認定之證
據，並使事實認定與理由說明，互相適合，方為合法。倘事實認
定與理由說明，不相一致，或事實與理由欄內之記載，前後齟齬
，按諸刑事訴訟法第三百七十九條第十四款後段規定，均屬判決
理由矛盾之當然違背法令。原判決事實認定「……林宏融頭部、
四肢著火，甲○○在車上見狀，不及注意車輛手煞車尚未拉緊，
隨即下車以衣物猛拍林宏融，試圖撲滅林宏融身上之火勢，林宏
融……身上之火勢又引燃前述車內之油氣，使該車亦陷於火海中
，嗣因該車手煞車未予拉緊，致該車又帶著火勢往前滑行撞及該
書局對向北側約……『盈發車業行』門前鐵柱……火勢復波及燒
燬該車行之廣告招牌1面及機車1輛，嗣因屏東縣消防局新園分隊
據報及時趕至，方將火勢撲滅……」。是否以上訴人下車為林宏
融滅火時，係「『不及注意』車輛手煞車尚未拉緊，隨即下車…
…」，而發生「因該車手煞車未予拉緊，致該車又帶著火勢往前
滑行……火勢復波及燒燬……」之結果？倘屬無訛，上訴人既「
不及注意」，原判決是否指此部分乃屬期待不可能之情形？果爾
，該部分是否為上訴人犯意所及？得否據以論斷此部分所為亦構
成放火燒燬建築物未遂之罪？事實不明，原判決復未詳予說明此
部分論斷之依據，本院已無從為其法律適用當否之判斷。乃原判
決理由貳、三、復說明上訴人等「在天才書局前潑灑汽油並以打
火機點火，致延燒至對面之機車行，顯見有縱火燒燬建築物之故
意」，並據為上訴人不利之論斷，是否又指上訴人對延燒至機車
行部分，亦有縱火之故意？如果無誤，原判決理由之說明與事實
之記載亦有矛盾。況本件檢察官起訴事實就延燒「盈發車業行」
部分，係以「火勢因而波及燒燬『盈發車業行』之廣告招牌及機
車一輛，發生林宏融等人所預見其發生而其發生並不違背其本意
之延燒及於鄰近之林清坤全家居住之住宅之事實，幸因……始未
燒燬該現供人使用之住宅。」有起訴書可參，是否指上訴人就此
部分係因不確定故意而應併負同一罪責？然上訴人下車為林宏融
滅火之際，就延燒部分有無不確定故意？上訴人是否確因「不及
注意車輛手煞車尚未拉緊」所致？抑或因應注意而未注意而有另
一犯行？究應如何論處？事實如何？亟待查明，且屬與被告之利
益有重大關係事項，原判決未予釐清或說明其論斷之依據，亦有
判決理由不備及應於審判期日調查之證據而未予調查之違法。以
上或為上訴意旨所指摘，或為本院得依職權調查之事項，應認上
訴為有理由。按第三審法院應以第二審判決所確認之事實為判決
基礎，刑事訴訟法第三百九十四條第一項前段定有明文。原判決
上述之違背法令，影響於事實之確定，本院無可據以為裁判，應
將原判決撤銷，發回原審法院更為審判。
據上論結，應依刑事訴訟法第三百九十七條、第四百零一條，判
決如主文。
中　　華　　民　　國　九十六　年　 十二　 月　三十一　日
                      最高法院刑事第一庭
                          審判長法官  董　明　霈
                                法官  林　茂　雄
                                法官  張　祺　祥
                                法官  呂　永　福
                                法官  蕭　仰　歸
      本件正本證明與原本無異
                                      書  記  官
中　　華　　民　　國　九十七　年    一    月  　四    日
                                                      V
